【裁判字號】    99,台上,3071
【裁判日期】    990520
【裁判案由】    妨害性自主等罪
【裁判全文】
最高法院刑事判決            九十九年度台上字第三０七一號
上  訴  人  台灣高等法院台中分院檢察署檢察官
被      告  甲○○
上列上訴人因被告妨害性自主等罪案件，不服台灣高等法院台中
分院中華民國九十七年四月十七日第二審判決（九十七年度上訴
字第二八二號，起訴案號：台灣彰化地方法院檢察署九十六年度
偵字第四九八六號），提起上訴，本院判決如下：
    主  文
原判決撤銷，發回台灣高等法院台中分院。
    理  由
本件原判決認定：被告甲○○係甲女（真實姓名、年籍詳卷，為
滿二十歲之女子）之雇主，其二人於民國九十六年四月二十九日
晚間十時許，與同事陳○○、友人王○斐、王○聰等人一同前往
彰化縣彰化市○○路○○○KTV 唱歌、飲酒，過程頗為愉悅，致
被告深覺有機會可與甲女有進一步親密之接觸，至翌日上午六、
七時許欲返家時，被告乃利用其無交通工具之機會，騎乘甲女之
機車搭載甲女先行返回其彰化縣彰化市○○路○○○巷二三號住
處，並藉口甲女酒後徹夜未眠，且當天上午九時許即須上班為由
，要求甲女先行至其住處休息，其見甲女未嚴詞拒絕，乃半推半
拉將甲女帶入屋內，並欲帶往樓上休息，惟甲女因感不妥，於行
至二樓時，即向被告明確表示欲返家休息，被告竟萌生強制猥褻
之犯意，以強制力將甲女推入其二樓之房間內，並以一手抓住甲
女之雙手，將甲女推倒壓制在床上，隨即伸手拉起甲女之上衣、
解開甲女之胸罩、親吻其胸部及乳頭，嗣再伸手準備解開甲女之
牛仔褲，欲藉此試探甲女是否願意與其發生性交行為，嗣甲女即
掙脫被壓制之雙手抗拒，並向被告表示：「我月經來，沒有辦法
跟你怎樣。」等語，被告始未再繼續嘗試解開其牛仔褲，但仍繼
續壓制甲女之身體，並向甲女表示「我已經肖想妳很久了」（台
語發音）等語，之後又伸手拉住甲女雙手並用雙腳夾住甲女的腳
，復行親吻甲女耳朵、撫摸甲女之胸部，致使甲女受有右手肘二
處瘀傷，被告即以此強暴手段對甲女為滿足其性慾之猥褻行為得
逞。嗣甲女為求脫身，乃向被告佯稱不如以金錢來性交易，使被
告信以為真而終止其強制猥褻之行為，待被告放手，甲女即迅速
起身拿取其手機、皮包及機車鑰匙欲打開房門離去，詎被告見狀
，竟另行萌生妨害自由之犯意，以身體擋住房門，不讓甲女開門
離去，並反覆向甲女稱「有什麼心事可以跟我講」等語，無視甲
女希望離去之懇求，而將甲女強行留置在房間內，以此方式剝奪
甲女之行動自由達五、六分鐘。嗣經甲女下跪懇請被告讓其離去
返家，被告始讓甲女開門、下樓騎乘機車離去。嗣甲女旋即於當
日晚間七時許，前往財團法人彰化○○○醫院驗傷，並報警查悉
上情等情。因而維持第一審論處被告對於女子以強暴之方法，而
為猥褻之行為，及以非法之方法，剝奪人之行動自由二罪罪刑（
各處有期徒刑一年二月、四月）之判決，駁回被告在第二審之上
訴，併諭知被告緩刑五年，固非無見。
惟查：(一)、緩刑制度旨在暫緩宣告刑之執行，促使犯罪行為人自
新，藉以救濟短期自由刑之流弊，則緩刑期內，其是否已自我約
制而洗心革面，自須予以觀察，尤其對於因生理或心理最需加以
輔導之妨害性自主罪之被告，應於緩刑期間加以管束。故刑法於
九十四年二月二日修正時，於第九十三條第一項第一款即增訂對
於犯該法第九十一條之一所列之罪（即刑法第二百二十一條至第
二百二十七條、第二百二十八條、第二百二十九條、第二百三十
條、第二百三十四條、第三百三十二條第二項第二款、第三百三
十四條第二款、第三百四十八條第二項第一款及其特別法之罪）
宣告緩刑時，應於緩刑期間付保護管束之宣告，以促犯罪行為人
之再社會化。此為法律之強行規定，因之法院對於犯上開各罪之
被告宣告緩刑時，即應同時諭知於緩刑期內付保護管束，始為適
法，並無自由裁量之權。本件原判決及第一審判決均認被告所犯
係刑法第二百二十四條之強制猥褻罪，及同法第三百零二條第一
項之剝奪人之行動自由罪，其中刑法第二百二十四條屬同法第九
十一條之一所列之罪，第一審判決亦係就被告所犯上開二罪，依
數罪併罰之例分別論科後，再定應執行之刑，乃原審於駁回被告
之第二審上訴，並就被告所犯上開二罪之應執行刑合併宣告緩刑
時，竟未依刑法第九十三條第一項第一款規定宣告於緩刑期間付
保護管束，自有判決不適用法則之違背法令。(二)、刑法上所稱之
性交，係指非基於正當目的，而以性器進入他人之性器、肛門或
口腔，或使之接合之行為；以及以性器以外之其他身體部分或器
物，進入他人之性器、肛門，或使之接合之行為。所謂之猥褻行
為，則係指性交以外足以興奮或滿足性慾之一切色情行為而言。
兩者行為態樣有異，法律上之評價亦不相同，自應予以區別。行
為人若基於強制性交之犯意，對被害人著手實行猥褻之行為，而
於尚未完成性交行為時其犯行即已中斷，因其所實行之猥褻行為
，係其欲完成性交之犯罪目的前，為滿足同一色慾目的之階段行
為，自應論以強制性交未遂罪；必以其單純基於強制猥褻之犯意
，且僅著手實行性交以外之猥褻行為，始應論以強制猥褻罪。故
行為人究應成立強制性交未遂罪或強制猥褻罪，自應視其主觀上
之犯意如何為斷。本件檢察官於原審審理時，即主張被告被訴強
制猥褻部分所為，應成立強制性交未遂罪（見原審卷第五十九頁
）。原判決雖採信被告所為之辯解，認其僅係以強制猥褻之手段
，作為試探可否與甲女性交之手段，並無對甲女強制性交之犯意
，並以被告雖「曾動手想解開甲女之牛仔褲，但於甲女明確抗拒
其解開牛仔褲之動作後，即罷手而無進一步要脫去甲女褲子的動
作；而案發地點為被告住處之二樓房間，倘被告目的在對甲女為
強制性交，當不至於僅因甲女拒絕即未再有進一步的行為」云云
，而為有利於被告之論斷（見原判決理由二）。然查依原判決於
事實及理由欄所載，被告於第一審已坦承其有與甲女為性交行為
之意念，且其於使用強制力將甲女壓制於床上後，除拉起甲女上
衣、解開甲女之胸罩，親吻其胸部及乳頭外，並進而伸手欲解開
甲女之牛仔褲，如果非虛，似此情節，能否謂被告自始並無對甲
女為強制性交之犯意？而其對甲女所施用之強制猥褻行為，已明
顯違反甲女之意願，能否認為係「試探」甲女有無與其性交意願
之手段？在通常情形下，一般女子有無因此種強行加諸之「試探
」方式，而萌生與被告合意性交之可能？其所為之辯解是否合於
人情事理？又原判決既認定被告係因甲女之抗拒行為外，並因甲
女分別向被告佯稱：其月事來潮，無法為性交行為，及佯稱願以
金錢代價為性交易，被告始未對甲女為進一步之加害行為。如果
無訛，則被告所以未為性交行為，似係應上述之障礙事由所致，
能否憑以推論被告並無對甲女為強制性交之犯意？均非無斟酌之
餘地。乃原審對上述各節未細心勾稽，剖析明白，即遽行採信被
告之辯解，難認與經驗法則及論理法則相符。以上或為檢察官上
訴意旨所指摘，或為本院得依職權調查之事項，應認原判決有撤
銷發回更審之原因。
據上論結，應依刑事訴訟法第三百九十七條、第四百零一條，判
決如主文。
中    華    民    國  九十九  年    五    月   二十   日
                      最高法院刑事第五庭
                          審判長法官  陳  正  庸
                                法官  林  秀  夫
                                法官  宋      祺
                                法官  陳  祐  治
                                法官  林  瑞  斌
本件正本證明與原本無異
                                      書  記  官
中    華    民    國  九十九  年    五    月  二十五  日
                                                      Q

司法院資訊處製作；財團法人民間司法改革基金會備份。
